---
title: "Carregando dados"
---

Estistem diferentes formas de ler e carregar seus dados para o script R. O R aceita muitos formatos, porém para que seja execultado da forma correta, você deve ter os pacotes corretos.

### Para carregar dados do excel no computador e da nuvem.

Pacotes que ainda não foram usados neste site e precisam ser instalados

```{r, echo=TRUE, eval=FALSE}
install.packages("readr")  # Para ler arquivos CSV de maneira eficiente
install.packages("readxl") # Para ler arquivos Excel (.xls e .xlsx)
install.packages("ggplot2") # Para criar gráficos
install.packages("dplyr")  # Para manipulação de dados (filtrar, agrupar, etc.)
install.packages("gsheet") #Para utilizar dados que estão na nuvem

```

`readr`: Facilita a leitura de arquivos CSV de forma eficiente, utilizando a função read_csv(). Ideal para grandes volumes de dados.

`readxl`: Permite ler arquivos Excel (.xls, .xlsx), útil quando os dados estão em planilhas do Excel.

`dplyr`: Fornece funções para manipulação de dados, como filter() (filtrar dados), mutate() (criar novas colunas), group_by() (agrupar dados), e muito mais.

#### Usando um arquivo csv

```{r, message=FALSE, warning=FALSE}
library(readr)
# Carrega o arquivo CSV para um data frame
dados_csv <- read_csv ("C:/Users/josie/Downloads/example_data.csv")

# Exibe os dados carregados
View(dados_csv)

```

Ao execultar o `chunk` (área do código) irá abrir uma nova aba com o nome "dados_csv", onde você irá ter acesso a tabela com os dados.

| Pratique está função fazendo o download do csv em: <https://drive.google.com/file/d/1QxiKrtlAU70LwWykEDF8vO9l79ZWSKO6/view?usp=drive_link>

#### Duas diferentes formas para obter dados em formato excel

*Usando um arquivo .xls e .xlsx que já está no seu computador*

```{r, message=FALSE, warning=FALSE}
library(tidyverse)
library(readxl)

# Importa os dados de uma planilha Excel que está em seu computador (especificando o caminho do arquivo e a aba desejada)
dadoscomp <- read_excel("C:/Users/josie/Downloads/teste_inseticida.xlsx", sheet = "Inseticida_2")  # Alternativa: pode usar o número da aba, ex: sheet = 2

# Exibe os dados carregados
View(dadoscomp)


```

Pratique está função fazendo o download do xslx em: [https://drive.google.com/file/d/1QxiKrtlAU70LwWykEDF8vO9l79ZWSKO6/view?usp=drive_link](https://docs.google.com/spreadsheets/d/1OukZOb0dZiuG2J6l0DnNgF26DzydxeM2/edit?usp=drive_link&ouid=102852215236987972919&rtpof=true&sd=true)

*Usando um arquivo .xls e .xlsx que já está na nuvem*

```{r}
library(gsheet)

# URL da planilha do Google Sheets
url <- "https://docs.google.com/spreadsheets/d/1OukZOb0dZiuG2J6l0DnNgF26DzydxeM2/edit?gid=1121829348#gid=1121829348"

# Importando os dados diretamente da planilha
dados_nuvem <- gsheet2tbl(url)

# Visualizar os dados carregados
View(dados_nuvem)
```

> Pratique está função usando o seguinte link:
>
> <https://docs.google.com/spreadsheets/d/1OukZOb0dZiuG2J6l0DnNgF26DzydxeM2/edit?gid=1121829348#gid=1121829348>

*Observação: para esta função funcionar, o arquivo deve estar público.*

[Todos os dados aqui utilizados foram gerados por inteligência artificial para fins didáticos.]{.underline}
