---
title: "Teste T"
---

O Teste T é utilizado para testar uma hipótese sobre uma média populacional. Os requisitos para a utilização do Teste T são: método de seleção amostral aleatória, uma amostra com distribuição normal (paramétrica) e cuja variável a ser analisada é quantitativa. O Teste T é robusto contra um afastamento da normalidade, portanto, deve ser utilizado somente em amostras com distribuição paramétrica.

[Resumo Teste T]{.underline}

| Teste | Distribuição | Grupos | Depedência | Resquisitos |
|----|----|----|----|----|
| T pareado | Paramétrico | 2 | Dependentes | Variâncias desconhecidas |
| T para duas amostras | Paramétrico | 2 | Independentes | Variâncias iguais |
| T para 2 amostras com variâncias diferentes | Paramétrico | 2 | Independentes | Variâncias diferentes |

💡**Lembrete**

***Variável Independente**: É a variável que o pesquisador manipula ou divide os grupos para observar seu efeito sobre a variável dependente. Exemplo: o pesquisador manipula o tipo de fertilizante que será aplicado às plantas para observar como isso afeta seu crescimento.*

***Variável Dependente**: É a variável que é medida para observar o efeito das mudanças na variável independente. Exemplo: o crescimento das plantas é a variável que será medida para observar o efeito dos diferentes tipos de fertilizantes.*

### Teste T com com variáveis independentes

Pacotes que ainda não foram usados neste site e precisam ser instalados

```{r, echo=TRUE, eval=FALSE}
install.packages("rstatix")
install.packages("report")
install.packages("ggpubr")

```

```{r, message=FALSE, warning=FALSE}

library(ggplot2)
library(gsheet)
library(tidyverse)

dat_mg <- gsheet2tbl("https://docs.google.com/spreadsheets/d/1bq2N19DcZdtax2fQW9OHSGMR0X2__Z9T/edit?gid=983033137#gid=983033137")

# Visualizando os dados com um gráfico de dispersão
dat_mg |> 
  ggplot(aes(trat, comp)) +
  geom_jitter(width = 0.1)
```

#### Realizando o Teste T

Agora, vamos realizar o Teste T para comparar os tratamentos. Primeiro, veremos os dados em formato largo e depois aplicaremos o teste para comparar os tratamentos control e Mg2.

```{r, message=FALSE, warning=FALSE}

dat_mg2 <- dat_mg |> 
  pivot_wider(names_from = trat, values_from = comp) |>  # Transformando os dados de "long" para "wide"
  dplyr::select(-rep)  # Removendo a coluna "rep"


head(dat_mg2)


```

#### Teste T para comparação de médias

Agora, aplicamos o Teste T para comparar as médias dos tratamentos control e Mg2.

```{r, message=FALSE, warning=FALSE}

attach(dat_mg2)  # Facilitando o acesso às colunas dos dados
t_results <- t.test(control, Mg2)  # Comparando as duas condições
t_results

```

#### Explicando os resultados

```{r, message=FALSE, warning=FALSE}
library(report)

# Explicando os resultados do Teste T
report(t_results)
```

O pacote **`report`** gera uma explicação detalhada sobre o resultado do teste, incluindo o valor p e as conclusões.

#### Realizando o Teste T no formato longo

Agora, vamos realizar o Teste T no formato longo dos dados, utilizando o pacote **`rstatix`**.

```{r, message=FALSE, warning=FALSE}
library(rstatix)

# Realizando o Teste T no formato longo
test <- t_test(comp ~ trat, data = dat_mg)
test

```

O `rstatix` é um pacote para facilitar a realização de análises estatísticas no R, com uma sintaxe simples e intuitiva. Ele oferece funções para realizar testes estatísticos comuns (como t-test, ANOVA, correlação), análise de variância, testes de normalidade, entre outros, além de simplificar a forma como os resultados são apresentados.

#### Gráfico de Boxplot

Utilizando o pacote `ggpubr`, vamos criar um boxplot para visualizar as diferenças entre os tratamentos control e Mg2, incluindo o valor p manualmente.

```{r, message=FALSE, warning=FALSE}
library(ggpubr)

# Criando o gráfico de boxplot
p <- ggboxplot(
  dat_mg, x = "trat", y = "comp",
  color = "trat", palette = "jco"
)
print(p)

# Adicionando o valor p manualmente no gráfico
p + stat_pvalue_manual(test, label = "p", y.position = 18) +
  ylim(0, 20) +
  labs(x = "Tratamento", y = "Comprimento (mm)")

# Salvando o gráfico como imagem
ggsave("plot2.png", bg = "white")


```

O pacote `ggpubr` fornece algumas funções fáceis de usar para criar e personalizar gráficos prontos para publicação baseados em `ggplot2.`

#### Testando a normalidade dos dados

Antes de realizar o Teste T, é importante verificar a normalidade dos dados. Vamos usar o Teste de **Shapiro-Wilk** para testar se os dados seguem uma distribuição normal.

```{r, message=FALSE, warning=FALSE}
library(rstatix)
# Realizando o teste de normalidade de Shapiro-Wilk para cada grupo
shapiro.test(Mg2)
shapiro.test(control)

# Criando histogramas para visualizar a distribuição
hist(Mg2)
hist(control)

```

*O teste de **Shapiro-Wilk** é um teste de hipóteses que avalia se um conjunto de dados é normalmente distribuído. Ele avalia dados de uma amostra com a hipótese nula de que o conjunto de dados é normalmente distribuído. Um valor de p alto indica que o conjunto de dados é normalmente distribuído, enquanto um valor de p baixo indica que ele não é normalmente distribuído.*

#### Teste de homogeneidade de variâncias

Por fim, vamos testar se as variâncias entre os dois grupos são homogêneas utilizando o **Teste F**.

```{r, message=FALSE, warning=FALSE}
var.test(dat_mg2$Mg2, dat_mg2$control)  # Teste de variâncias


```

*O **Teste F** é utilizado principalmente para testar a igualdade de variâncias entre dois ou mais grupos. Ele é uma ferramenta essencial em diversas análises estatísticas, especialmente antes de realizar testes como o Teste T, que exige que as variâncias dos grupos sejam homogêneas (iguais).*

*Atenção: caso as variâncias não sejam homogêneas, o parâmetro `var.equal = FALSE` deve ser utilizado dentro do Teste T.*

### **Realizando o Teste T** com váriaveis dependentes

```{r}
 library(gsheet)

# Carregando os dados da planilha do Google
escala <- gsheet2tbl("https://docs.google.com/spreadsheets/d/1bq2N19DcZdtax2fQW9OHSGMR0X2__Z9T/edit?gid=1729131173#gid=1729131173")
```

Agora, vamos realizar o Teste T Pareado para comparar a acurácia entre as duas condições de avaliação (Unaided e Aided1). Usaremos o parâmetro `paired = TRUE` para indicar que as amostras são pareadas, e `var.equal = FALSE` para não assumir que as variâncias dos dois grupos são iguais.

```{r, message=FALSE, warning=FALSE}
library(rstatix)
test <- t_test(acuracia ~ assessment,
       data = escala,
       paired = TRUE,
       var.equal = FALSE)
test
```

#### Visualizando a Distribuição com Boxplot

A seguir, vamos visualizar a distribuição das acurácias nas diferentes condições de avaliação usando um gráfico de boxplot:

```{r, message=FALSE, warning=FALSE}
library(ggplot2)
escala |> 
  ggplot(aes(assessment, acuracia)) +
         geom_boxplot()

```

#### Filtrando os dados para cada condição

Vamos agora separar os dados para as duas condições de avaliação: "Unaided" (sem auxílio) e "Aided1" (com auxílio). Em seguida, extraímos os valores de acurácia para cada uma.

```{r, message=FALSE, warning=FALSE}

unaided <- escala |> 
  filter(assessment == "Unaided") |> 
  select(acuracia) |> 
  pull()
unaided


aided <- escala |> 
  filter(assessment == "Aided1") |> 
  select(acuracia) |> 
  pull()
aided
```

#### Testando a igualdade de variâncias

Antes de aplicar o Teste T, é importante verificar se as variâncias entre os dois grupos são iguais. Vamos usar o Teste F para testar essa hipótese:

```{r, message=FALSE, warning=FALSE}
# Testando a igualdade de variâncias entre os dois grupos usando o teste F
var.test(unaided, aided)
```

#### Visualizando a distribuição com histogramas

A seguir, vamos visualizar as distribuições das acurácias para ambas as condições usando histogramas. Isso nos ajudará a entender a forma das distribuições.

```{r, message=FALSE, warning=FALSE}
hist(unaided)  
hist(aided)    

```

#### Testando a normalidade dos dados

```{r, message=FALSE, warning=FALSE}
# Realizando o teste de normalidade de Shapiro-Wilk para cada grupo
shapiro.test(unaided)
shapiro.test(aided)

```

#### Aplicando o Teste T

Com os dados sendo normais e as variâncias sendo testadas, podemos aplicar o Teste T Pareado para comparar as duas condições.

```{r, message=FALSE, warning=FALSE}
# Realizando o teste t pareado para comparar as duas condições
# Este teste é usado para dados com distribuição normal e variâncias homogêneas
t.test(unaided, aided, paired = TRUE, var.equal = FALSE)

```

#### Teste Não Paramétrico de Wilcoxon

Caso os dados não atendam aos pressupostos do Teste T (como a normalidade), podemos usar o **Teste de Wilcoxon** como uma alternativa não paramétrica.

```{r, message=FALSE, warning=FALSE}
wilcox.test(unaided, aided)

```

O *teste de postos com sinais de **Wilcoxon** é um teste nao-paramétrico que usa os postos de dados amostrais compostos de pares combinados. É usado pra testar diferenças nas distribuições populacionais, de modo que as hipóteses nula e alternativa são:*

-   *Ho : as duas amostras provém de populações com a mesma distribuição.*

-   *H1: as duas amostras provém de populações com distribuições diferentes.*

#### Teste de Mann-Whitney para Grupos Independentes

Se quisermos comparar duas amostras independentes, podemos utilizar o **Teste de Mann-Whitney**. Aqui, as condições "Unaided" e "Aided1" são tratadas como grupos independentes.

```{r, message=FALSE, warning=FALSE}
# Aqui, 'paired = FALSE' é usado porque estamos comparando grupos independentes
wilcox.test(unaided, aided, paired = FALSE)

```

*O **Teste de Mann-Whitney** é um teste estatístico não paramétrico usado para comparar as medianas de dois grupos independentes. Ele é uma alternativa ao Teste T quando os dados não seguem uma distribuição normal.*
